臺灣新竹地方法院民事裁定　　　　　　　 96年度家抗字第2號
抗　告　人　財政部國有財產局臺灣中區辦事處
法定代理人　丁○○
訴訟代理人　丙○○
複代理人　　戊○○
相　對　人　乙○○
上列當事人間請求指定遺產管理人事件，抗告人對於民國95年11
月7日本院家事法庭95年度財管字第20號所為裁定，提起抗告，
本院裁定如下：
    主  文
原裁定第一項廢棄。
選任甲○○（即被繼承人邱武雄之子，身分證統一編號：Ｚ00
0000000號）為被繼承人邱武雄之遺產管理人。
抗告程序費用新台幣壹仟元由被繼承人邱武雄之遺產負擔。
              理      由
一、按繼承開始時，繼承人之有無不明，而無親屬會議或親屬會
    議未於一個月內選定遺產管理人者，利害關係人得聲請法院
    選任遺產管理人，並由法院依公示催告程序，定六個月以上
    之期限，公告繼承人，命其於期限承認繼承，又先順序繼承
    人均拋棄其繼承權時，由次順序之繼承人繼承，其次順序繼
    承人有無不明或第四順序之繼承人均拋棄其繼承權者，準用
    關於無人承認繼承之規定，民法第1177條、第1178條第1項
    、第2項、第1176條第6項分別定有明文。
二、抗告意旨略以：
（一）查本案卷宗資料未有被繼承人邱武雄之外祖父母相關戶籍
      資料，邱武雄是否確無法定繼承人不明，原法院未予詳查
      ，遽指定抗告人為遺產管理人，是有未洽。
（二）邱武雄之繼承人已拋棄繼承，可知其遺債大於遺產，參照
　　　司法院民國74年10月15日（74）院台廳一字第05786號函
　  　示「嗣後各地方法院受理有關無人承認繼承遺產管理事件
    　時，‥‥‥因此類拋棄繼承事件，多屬遺債大於遺產，形
      同破產，儘量避免選任國有財產局為遺產管理人。」，現
      行法令並無已拋棄繼承之繼承人不得充任遺產管理人之規
      定，且渠等已經成年，有行為能力，對被繼承人生前之債
      權債務關係，應較清楚，選任遺產管理人宜以對遺產、遺
      債情形了解較深者為優先。
（三）再依卷內資料，被繼承人邱武雄僅遺有已設定抵押予相對
      人之竹東鎮○○段560、562-4地號土地及同段538號建物
      ，並無其他遺產，顯見被繼承人之遺債有大於遺產之虞。
      按民法第1185條雖規定「第1178條所定之期限屆滿，無繼
      承人承認繼承時，其遺產於清償債權並交付遺贈物後，如
      有賸餘，歸屬國庫」。但本件國庫對被繼承人之遺產已無
      期待利益，抗告人為一公務機關，依國有財產法綜理國產
      事務，執行事務預算為全國人民納稅所得，倘顯無遺產可
      歸國庫，應即避免選任為遺產管理人。
三、經查：
（一）被繼承人邱武雄於95年3月3日死亡後，其配偶與直系血親
      卑親屬均已拋棄繼承，有繼承系統表、本院95年度繼字第
      218號拋棄繼承卷可參。且被繼承人邱武雄之外祖父母亦
      均先於邱武雄死亡，有戶籍謄本在卷可稽。足見被繼承人
      邱武雄已無民法第1138條所列各順序之繼承人。
（二）承前所述，被繼承人邱武雄之各順位法定繼承人皆已拋棄
      繼承，雖被繼承人邱武雄遺有竹東鎮○○段560、562-4地
      號土地及同段538號建物，但相對人對被繼承人邱武雄尚
      有560萬元之借款債權，亟待從遺產中受償，且被繼承人
      邱武雄上開土地、建物業已設定抵押予相對人，而被繼承
      人邱武雄又查無其他遺產，被繼承人邱武雄之子甲○○於
      本院審理時亦稱：被繼承人邱武雄無其他財產，負債則為
      約八、九千萬元等語（見96年2月2日訊問筆錄），足見本
      件屬於遺債大於遺產之情形，國庫對其遺產自無民法第
      1185條之期待利益。而國有財產局乃公務機關，依國有財
      產法之規定綜理國有財產事務，執行事務所需預算為全國
      人民納稅所得，倘顯無遺產可歸屬國庫，自不宜指定國有
      財產局為管理人，以避免其代管私人遺產之管理費用無法
      由被繼承人遺產歸墊，導致利用全民資源負擔個人私務之
      支出，損及全民利益，不符社會公平原則，原審未予審酌
      ，遽選任抗告人為遺產管理人，尚有未洽。
（三）邱武雄之繼承人雖均已合法拋棄繼承，惟就法律或事實均
      無礙其擔任遺產管理人之職，且應認有協助清理債務之道
      義責任。再依卷附繼承系統表及各繼承人戶籍謄本所示，
      被繼承人邱武雄之長子甲○○，於本院審理時已表示願意
      擔任遺產管理人（見96年2月2日訊問筆錄），且依其年齡
      應認有相當知識能力並適合擔任邱武雄之遺產管理人，故
      指定其子甲○○為遺產管理人，較為妥適。原法院未詳予
      審酌，逕行指定抗告人為被繼承人邱武雄之遺產管理人，
      容有未洽。抗告意旨指摘原裁定不當，求予廢棄，非無理
      由，爰廢棄原裁定第一項，並指定被繼承人之子甲○○為
      被繼承人邱武雄之遺產管理人。
四、據上論結，本件抗告為有理由，依非訟事件法第46條、第21
    條第2項，民事訴訟法第492條，民法第1150條，裁定如主文
    。
中　　華　　民　　國　　96　　年　　2 　　月　　2　　日
　　　　　　　　　民事第一庭審判長法　官  陳順珍
                              　　法　官  林佑珊
                              　　法　官  林南薰
以上正本係照原本作成。
如不服本裁定，僅得於收受本裁定正本送達後10日內，以適用法
規顯有錯誤為理由，向本院提出再抗告狀（須附繕本 1份及繳納
再抗告裁判費新臺幣1,000元），經本院許可後紿可再抗告。
中　　華　　民　　國　　96　　年　　2 　　月　　2　　日
                                  書記官  楊書棼
